行　政　法　院　判　決　　　　　　　　　　　　　八十七年度判字第一八九○號
　　原　　　告　甲○○
　　被　　　告　財政部臺北市國稅局
右當事人間因綜合所得稅事件，原告不服行政院中華民國八十七年三月二十七日台八
七訴字第一二七三六號再訴願決定，提起行政訴訟。本院判決如左︰
　　主  文
原告之訴駁回。
　　事  實
緣原告及其配偶陳淑惠為耕銘貿易有限公司（下稱耕銘貿易公司）股東，該公司截至
七十九年度止累積未分配盈餘核定數為新台幣（下同）八、二一七、三七○元，已超
過實收資本額五、○○○、○○○元之百分之一百，經財政部高雄市國稅局所屬三民
稽徵所於民國八十二年一月二十九日以財高國稅三所審字第八二○○一二○號函通知
該公司依行為時促進產業升級條例第十五條及所得稅法第七十六條之一規定辦理，函
內並說明原告逾期未函覆，且亦未辦理增資或分配該局逕將所得歸戶課徵股東所得稅
。該公司未於規定期間內辦理增資或分配或選定加徵營利事業所得稅，被告財政部台
北市國稅局乃依原告及其配偶投資比例，核定渠等八十三年度營利事業所得為八二一
、七三七元及二、四六五、二一一元，併課原告八十三年度綜合所得稅。原告不服，
申經復查結果，未准變更，提起訴願、再訴願，遞遭決定駁回，遂提起行政訴訟，茲
摘兩造訴辯意旨如次：
原告起訴意旨略謂︰一、按高雄市國稅局三民稽徵所查獲耕銘公司，截至七十九年度
累積未分配盈餘經核定為八、二一七、三七○元，已超過實收資本額五、○○○、○
○○元之百分之一百．．．等事云。但據查證，耕銘公司成立於七十七年十月二十六
日，其公司七十七年至七十九年未分配盈餘累積數計算表及七十九年度之資產負債表
等資料顯示，耕銘公司七十七年至七十八年止累計盈餘僅有六六三、○七一元，且七
十九年度資產負債表上顯示，七十九年當年度申報之盈餘為四六○、九二一元，三年
度合計累計盈餘不過百萬元之譜，以資本額伍佰萬元之公司經營獲利之研判應屬合理
範疇。但查看未分配盈餘累積數計算表，七十九年當年度的核定盈餘高達七、五五四
、二九九元，與資產負債表顯示的申報金額四六○、九二一元比較，相差達七、○九
三、三七八元，暴增十六倍。其核課金額，原告深覺疑惑，且耕銘公司成立後正值台
幣持續升值階段，對出口貿易更是雪上加霜，此為一般經營常識，不再贅言。故原告
發函至高雄市國稅局總局資訊科，擬抄錄耕銘公司七十七年至七十九年申報相關資料
，但該機關以不符稅捐稽徵法第三十三條規定，未便提供。原告深覺核課金額之計算
，疑慮甚多，有違常理，原告為一般市井小民，查證抄錄被拒，且耕銘公司早已倒閉
，資料無從索閱，諒貴院能向高雄市國稅局調閱相關資料予以查明，以伸張公平正義
。二、查所得稅法個人綜合所得稅之課徵，係以「收付實現」為原則，未分配盈餘強
制歸戶，依所得稅法第七十六條之一之立法意旨，係對公司應分配盈餘達到一定金額
時，既不辦理分配，亦不辦理增資之情形，為遏止公司股東藉保留盈餘不分配以規避
綜合所得稅，影響一般股東權益，所作之強制規定（財政部、、台財稅第三七
八九八號函參照）。原告非執行業務股東，投資耕銘公司不僅分文未得，又因公司倒
閉，負責人逃逸，更不可能享受未分配盈餘，「收付」更不可能「實現」。高雄市國
稅局三民稽徵所，僅引用未分配盈餘強制歸戶條款，不參酌相關立法意旨，僅以課稅
為目的的鄉愿心態，原告實不敢苟同。原為良法美意，竟成為擾民之苛政。且此決定
對財政部台灣地區所得稅第四次聯繫會議決議「研判無歸戶課徵股東所得稅價值」對
未分配盈餘強制歸戶是「實」、是「虛」之探討研判是否有所違背及符合社會公平正
義。三、經查稅捐稽徵法第十八條第二項明定「應受送達人行蹤不明，致文書無從送
達者，稅捐稽徵機關應先向戶籍機關查明；如無著落時，應由稅捐稽徵保管應送達之
文書，而於其牌示處黏貼，並於新聞紙登載公告，曉示應受送達人，應隨時向其領取
。」次按「公示送達應具備『應受送達人行蹤不明，致文書無從送達』及『稅捐稽徵
機關向戶籍機關查明仍無著落』之要件。又稅捐稽徵所發之各種文書，除向納稅義務
人為送達外，依同法第十九條第一項規定『得向納稅義務人之代理人、代表人、經理
人或管理人以為送達』．．．」，高雄市國稅局三民稽徵所於八十二年查獲耕銘公司
如前述之累積未分配盈餘，並通知耕銘公司辦理增資或分配，因耕銘公司已倒閉，無
法依一般方式送達，故於八十二年五月十九日以公示送達方式為之，並於民眾日報登
載公告。然耕銘公司最晚迄八十二年初已因經營不善而倒閉，負責人潛逃，故而前項
通知無法依正常送達，但原告及配偶設籍北部，為納稅義務人，且為耕銘公司股東，
股東名冊也有載明戶籍所在，甚或可透過戶籍機關輕易查明，故此送達是否有違前述
十八條第二項「稅捐機關向戶籍機關查明仍無著落」之規定，程序合法有待商榷﹖再
者民眾日報為地方性日報，本件係為補稅處分行為，以此認定即具公示送達之法效，
似有探究之必要。為此請求判決將原決定及原處分均予撤銷等語。
被告答辯意旨略謂︰一、按「公司組織之營利事業，其未分配盈餘累積數超過已收資
本額二分之一以上者，應於次一營業年度內，利用未分配盈餘辦理增資，增資後未分
配盈餘保留數，以不超過本次增資後已收資本額二分之一為限，其未依規定辦理增資
者，稽徵機關應以其全部累積未分配之盈餘，按每股份之應分配數歸戶，並依實際歸
戶年度稅率，課徵所得稅」、「公司得在不超過已收資本額之限度內，保留盈餘不予
分配；」為行為時所得稅法第七十六條之一第一項及促進產業升級條例第十五條所明
定。次按「稅捐稽徵機關為稽徵稅捐所發之各種文書，．．．。應受送達人行蹤不明
，致文書無從送達者，稅捐稽徵機關應先向戶籍機關查明；如無著落者時，應由稅捐
稽徵機關保管應送達之文書，而於其牌示處黏貼，並於新聞紙登載公告，曉示應送達
人，應隨時向其領取。」為行為時稅捐稽徵法第十八條第二項所規定。復按「已超過
法定限額者，應以『次一營業年度』或『查獲年度』之十二月三十一日股東名簿所載
股東為對象，於翌年按每股東之應分配數以歸戶，並將課稅所得資料通報財政部財稅
資料中心及公司，由公司通知其股東將歸戶課稅所得併入歸戶年度所得申報納稅，如
未將該分配數申報為所得，於核定其該年度所得稅時應併入計課」、「又稅捐稽徵所
發之各種文書，除向納稅義務人為送達外，依同法第十九條第一項前段規定「得向納
稅義務人之代理人、代表人、經理人或管理人以為送達」，從而同法第十八條第二項
所稱應受送達人行蹤不明，應包括同法第十九條第一項所定得為送達之人在內。」分
別為財政部七十七年十二月三十日台財稅第000000000號及七十五年十月二
日台財稅第七五五九四三六號函所明釋。二、原告及其配偶陳淑惠為耕銘公司股東，
該公司截至七十九年度止累積未分配盈餘經核定為八、二一七、三七○元，已超過實
收資本額五、○○○、○○○元之百分之一百，經財政部高雄市國稅局三民稽徵所查
獲，並通知該公司辦理增資或分配，上開通知函於八十二年五月十九日公示送達，該
公司未於規定期間內辦理增資或分配，或選定加徵營利事業所得稅，原核定依原告及
其配偶投資比例，核定八十三年度營利所得八二一、七三七元〔計算式： 8,217,370
×（500,000\5,000,000）＝821,737〕及二、四六五、二一一元〔計算式：8,217,37
0 ×（1,500,000\5,000,000）＝2,465,211〕，依首揭法條及函釋規定，並無違誤。
三、原告訴稱耕銘公司業經經濟部八十三年八月十九日經（八三）商字第二一六○五
八號函命令解散，該公司至遲在八十二年初即已倒閉，其未取得任何盈餘分配，又原
查依公示送達通知耕銘公司辦理增資或分配前，有無另向負責人送達，因送達不到，
而據以辦理公示送達，送達程序是否合法等情。查耕銘公司之累積未分配盈餘超限通
知書，係經財政部高雄市國稅局所屬三民稽徵所以八十二年一月二十九日財高國稅三
所審字第八二○○一一一○號函向耕銘公司營業地址及負責人吳火珠之前戶籍地址遞
送，因遷移不明及原址查無此人而退回，致文書無法送達，經向戶籍機關查詢該公司
負責人吳火珠設籍情形，吳君亦設戶籍於耕銘公司營業所，經實地勘查亦不知去向，
又查無該公司執行業務股東以為送達，財政部高雄市國稅局三民稽徵所遂將該通知函
於八十三年五月十九日民眾日報登載公告，以為送達，並無不合。至稱耕銘公司經濟
部命令解散及高雄市政府建設局撤銷公司登記，並不影響耕銘公司累積未分配盈餘之
強制歸戶。四、又原告訴稱耕銘公司七十九年度申報之盈餘為四六○、九二一元，而
核定達七、五五四、二九九元，其核課金額尚不合理云云。經耕銘公司七十九年度營
利事業所得稅之課稅所得額經核定為一一、一七八、二二○元，並確定在案，此有該
公司七十九年度營利事業所得稅結算申報核定通知書等相關資料影本附卷可稽。原核
定據以核定當年度累積未分配盈餘為八、二一七、三七○元，與行為時所得稅法第七
十六條之一第二項規定，並無違誤。再者，原告及其配偶並非耕銘公司之代理人、代
表人、經理人或管理人，原告訴稱本件累積未分配盈餘超限通知書應向渠等送達不到
後，始得公示送達云云，自無足採。綜上論述：原處分及所為復查、訴願、再訴願決
定並無違誤，請准判決駁回原告之訴等語。
　　理  由
按「公司得在不超過已收資本額之限度內，保留盈餘，不予分配；政府指定之重要產
業，得在不超過已收資本額二倍之限度內，保留盈餘，不予分配。但超過以上限度時
，就其每一年度再保留之盈餘，於加徵百分之十營利事業所得稅後，不受所得稅法之
限制。」為行為時促進產業升級條例第十五條第一項所規定。次按「公司組織之營利
事業其未分配盈餘累積數超過已收資本額二分之一以上者，應於次一營業年度內，利
用未分配盈餘，辦理增資；增資後未分配盈餘保留數，以不超過本次增資後已收資本
額二分之一為限；其未依規定辦理增資者，稽徵機關應以其全部累積未分配之盈餘，
按每股份之應分配數歸戶，並依實際歸戶年度稅率，課徵所得稅。」為行為時所得稅
法第七十六條之一第一項所明定。又未分配盈餘已超過法定限額者，稽徵機關應以次
一營業年度或查獲年度之十二月三十一日股東名簿所載股東為對象，於翌年按每股東
之應分配數予以歸戶，財政部七十七年十二月三十日台財稅字第000000000
號函釋有案。次按稅捐稽徵機關為稽徵稅捐所發之各種文書，應受送達人行蹤不明，
致文書無從送達者，稅捐稽徵機關應先向戶籍機關查明，如無著落時，應由稅捐稽徵
機關保管應送達之文書，而於其牌示處黏貼，並於新聞紙登載公告，曉示應受送達人
，應隨時向其領取，為行為時稅捐稽徵法第十八條第二項所規定。而稅捐稽徵法第十
八條第二項所稱應受送達人行蹤不明，應包括同法第十九條第一項所定得為送達之人
（即納稅義務人之代理人、代表人、經理人或管理人等）在內，復為財政部七十五年
十月二日台財稅字第七五五九四三六號函所釋示。本件原告及其配偶陳淑惠為耕銘公
司股東，該公司截至七十九年度止累積未分配盈餘核定為八、二一七、三七○元，已
超過實收資本額五、○○○、○○○元之百分之一百，經財政部高雄市國稅局所屬三
民稽徵所查獲，並通知該公司辦理增資或分配，上開通知函於八十二年五月十九日公
示送達，該公司未於規定期間內辦理增資或分配，或選定加徵營利事業所得稅，被告
依原告及其配偶投資比例，核定八十三年度營利所得八二一、七三七元〔計算式：8,
217,370×（500,000/5,000,000）＝821,737〕及二、四六五、二一一元〔計算式：8
,217,370 ×（1,500,000/5,000,000）＝2,465,211 〕，依首揭法條及函釋規定，並
無違誤。原告不服，循序提起行政訴訟，主張：耕銘公司業經經濟部八十三年八月十
九日經（八三）商字第二一六○五八號函命令解散，該公司至遲在八十二年初即已倒
閉，其未取得任何盈餘分配，自不應再予補稅，又原查依公示送達通知耕銘公司辦理
增資或分配前，有無另向負責人送達，因送達不到，而據以辦理公示送達，送達程序
是否合法等情。查耕銘公司之累積未分配盈餘超限通知書，係經財政部高雄市國稅局
所屬三民稽徵所以八十二年一月二十九日財高國稅三所審字第八二○○一一一○號函
向耕銘公司營業地址及負責人吳火珠之前戶籍地址遞送，因遷移不明及原址查無此人
而退回，致文書無法送達，經向戶籍機關查詢該公司負責人吳火珠設籍情形，吳君亦
設戶籍於耕銘公司營業所，經實地勘查亦不知去向，又查無該公司執行業務股東以為
送達，財政部高雄市國稅局三民稽徵所遂將該通知函於八十三年五月十九日民眾日報
登載公告，以為送達，並無不合。至稱耕銘公司經經濟部命令解散及高雄市政府建設
局撤銷公司登記，並不影響耕銘公司累積未分配盈餘之強制歸戶。又原告訴稱耕銘公
司七十九年度申報之盈餘為四六○、九二一元，而核定達七、五五四、二九九元，其
核課金額尚不合理云云。經耕銘公司七十九年度營利事業所得稅之課稅所得額經核定
為一一、一七八、二二○元，並確定在案，此有該公司七十九年度營利事業所得稅結
算申報核定通知書等相關資料影本附卷可稽，被告據以核定當年度累積未分配盈餘為
八、二一七、三七○元，與行為時所得稅法第七十六條之一第二項規定，並無違誤。
再者，原告及其配偶並非耕銘公司之代理人、代表人、經理人或管理人，原告訴稱本
件累積未分配盈餘超限通知書應向渠等送達不到後，始得公示送達云云，自無足採。
又原告請求向財政部高雄市國稅局調閱耕銘公司之相關資料一節，本院認事證已極明
確，並無調閱之必要，併予明。綜上所述，被告所為原處分（包括原核定及復查決
定）於法尚無違誤，一再訴願決定遞予維持，亦無不合。原告起訴意旨，難謂有理由
，應予駁回。
據上論結，本件原告之訴為無理由，爰依行政訴訟法第二十六條後段，判決如主文。
中    華    民    國     八十七      年      九      月      十八       日
                    行 政 法 院 第 二 庭
                                審 判 長 評  事      徐  樹  海
                                         評  事      吳  明  鴻
                                         評  事      沈　水　元
                                         評  事      黃  合  文
                                         評  事      林  茂  權
右  正  本  證  明  與  原  本  無  異
                                         法院書記官  王  福  瀛
中    華    民    國     八十七      年      九      月      十八       日
